---
lang: pt
title: "Semana 1"
subtitle: "AULA01: Prática"
authors: "João Pedro Vieira, Paulo, Acre"
date: "2023-08-05"
format:
  html:
    theme: cosmo
    toc: true
execute:
  echo: true
  eval: true
  warning: false
---
---

# Introdução

```{r include = FALSE}
library(tidyverse)
library(ggplot2)
```

Vamos iniciar a análise dos dados referentes à base [Our World in Data](https://ourworldindata.org/), cuja missão é publicar pesquisas e dados relacionados a grandes problemas mundiais como pobreza, doenças, fome, mudanças climáticas, guerras, riscos existenciais e desigualdade.   

Inicialmente, vamos limpar a área de trabalho e iniciar a leitura dos dados.



```{r}
# Limpa area de trabalho
rm(list = ls())

# Carrega os dados em uma tabela
owid <- read_delim("data/owid.csv", delim = ",", col_names = TRUE)
```

## Variáveis presentes
Conforme a instrução fornecida pelo site da base de dados, a base `owid` apresenta 21 variáveis, conforme listadas a seguir:

1. `continent`: continente em que está o país
2. `entity`: nome do país
3. `code`: código do país
4. `year`: ano
5. `birth_rate`: número de nascimentos com vida por 1.000 habitantes na população.
6. `child_mortality`: mortes de crianças menores de 5 anos de idade (% nascimentos)
7. `co2_emission_pc`: emissões anuais de CO2  per capita (t/pessoa)
8. `deaths_solid_fuels_pollution`: mortes resultantes de poluição por queima de combustíveis sólidos em ambientes internos (%)
9. `deaths_particulate_pollution`: mortes resultantes de poluição por material particulado em ambientes externos (%)
10. `deaths_air_pollution`: mortes resultantes de poluição do ar ambiente (%)
11. `deaths_ozone`: mortes resultantes de poluição por ozônio em ambientes externos (%)
12. `deaths_sanitation`: mortes resultantes de falta ou precariedade de acesso a saneamento básico (%)
13. `electricity_demand`: geração total de eletricidade anual, ajustada por importação e exportação de eletricidade (TWh)
14. `energy_use_pc`: consumo de energia médio anual (eletricidade, transporte, aquecimento, preparo de alimentos) per capita (KWh/pessoa)
15. `expected_schooling`: expectativa do número de anos de educação que uma criança que entra no sistema escolar deve receber
16. `happiness_cantril_ladder`: nível de felicidade médio populacional (0-10)
17. `gdp_pc`: produto interno bruto per capita ($ internacional, referência 2017)
18. `life_expectancy`: expectativa de vida no nascimento (anos)
19. `milk_consumption_pc`: consumo de leite médio anual per capita (kg)
20. `no_water`: população sem acesso a fontes seguras de água (encanada, poços, fontes, chuva e envasada) (%)
21. `urban_population_percent`: população habitante de áreas urbanas (% população total)

De fato, podemos verificar essa estrutura com o comando `str()`.


```{r}
str(owid)
```

Observamos, portanto, um total de 985 dados, sendo três colunas apresentadas como strings (`continent`, `entity` e `country_code`) e as demais como numéricas. Não obstante, os nomes das variáveis são intuitivos e não necessitam de alterações.

## Dados faltantes
Agora, vamos verificar a presença de dados faltantes na base. Para isso, vamos utilizar o comando `summary()`.

```{r}
summary(owid)

# print("Posição dos dados faltantes:")
which(is.na(owid))

```

Portanto, percebemos que não há dados faltantes na base, conforme esperado da filtragem prévia realizada pela professora. Com isso, iremos proseguir para a analise exploratória dos dados

---
Uma abordagem inicial para a análise exploratória dos dados pode ser dada a partir da exploração de algumas grandezas que soam naturalmente interligadas, como diferentes causas de morte e expectativa de vida, por exemplo. Ou uso de energia percapta, emissão de co2 e demanda de eletricidade.

Para tanto, algumas formas distintas de representação gráfica serão utilizadas. Vamos iniciar com a representação de dispersão bidimensional.



## Dispersão bidimensional
A representação gráfica de dispersão bidimensional é uma das mais simples e intuitivas. Nela, cada ponto representa um par de valores de duas variáveis distintas. Para isso, vamos utilizar a função `ggplot()` do pacote `ggplot2`.

```{r}
ggplot(owid, aes(x = life_expectancy, y = deaths_air_pollution)) +
    geom_point()
```

Um gráfico que podemos plotar é o de correlação entre os diferentes tipos de morte com a expectativa de vida:

```{r}
plot(owid[, c("life_expectancy", "deaths_solid_fuels_pollution", "deaths_air_pollution", "deaths_ozone", "deaths_sanitation")])

```


## Análise de expectativa de vida

Analisando por continente, percebe-se que a expectativa de vida média apresenta uma variação muito grande.


```{r}
ggplot(owid, aes(x = life_expectancy, fill = continent)) +
    geom_density(alpha = 0.5, position = "identity")
```

A África, por exemplo, apresenta uma concentração maior de expectativa em torno dos 60 anos, enquanto o pico de densidade da Europa e Oceania é superior aos 80 anos. 

Outra maneira de avaliar isso é por meio dos gráficos de `boxplot`, que apresentam a distribuição dos dados em quartis.


```{r}
ggplot(owid, aes(x = continent, y = life_expectancy, fill = continent)) +
    geom_boxplot()
```

Nesse gráfico, pode-se perceber algumas coisas interessantes, dentre elas, associado à origem dos _outliers_ demarcados pelo boxplot. Olhando, por exemplo, para a África, o gráfico se mostra extremamente disperso entre 50 e 75 anos, o que pode ser explicado pela grande diversidade realidade econômica dos mais diversos países que compõem o continente (a base de dados apresenta 21 diferentes países). Outro ponto interessante com esse gráfico é que a Oceania demonstrou uma concentração muito grande de expectativa de vida em torno dos 82 anos, o que pode ser explicado considerando que a base de dados apresenta apenas Nova Zelândia e Austrália como países do continente, durante os anos de 2011 a 2015.


---
## Correlações associadas à expectativa de vida

Uma das correlações possíveis da expectativa de vida pode ser dada, por exemplo, com índices associados à qualidade de vida, como acesso à água, "felicidade" e população em áreas urbanas.


```{r}
# Correlação entre expectativa de vida e acesso à água
ggplot(owid, aes(x = life_expectancy, y = no_water, color = continent)) +
    geom_point() +
    geom_smooth(method = "lm", se = FALSE)

# Correlação entre expectativa de vida e felicidade
ggplot(owid, aes(x = life_expectancy, y = happiness_cantril_ladder, color = continent)) +
    geom_point() +
    geom_smooth(method = "lm", se = FALSE)

# Correlação entre expectativa de vida e população urbana
ggplot(owid, aes(x = life_expectancy, y = urban_population_percent, color = continent)) +
    geom_point() +
    geom_smooth(method = "lm", se = FALSE)
```

De fato, nem sempre as correlações que são supostas necessariamente se correlacionam. Por exemplo, a felicidade média da população não apresenta uma correlação tão forte com a expectativa de vida, como pode ser visto no gráfico acima.

---
## Extra


```{r}
ggplot(owid, aes(x = life_expectancy)) +
    geom_histogram(aes(y = after_stat(density))) +
    # adiciona linha de densidade estimada (suavização)
    geom_density(
        lwd = 1, colour = 4,
        fill = 4, alpha = 0.25
    ) +
    # adiciona dispersão unidimensional de `mpg`
    geom_rug(alpha = 0.5)
```
