---
lang: pt
title: "Semana 1"
subtitle: "AULA01: Prática"
authors: "João Pedro Vieira, Paulo, Acre"
date: "2023-08-05"
format:
  html:
    theme: cosmo
    toc: true
execute:
  echo: true
  eval: true
  warning: false
---
---

# Introdução

```{r include = FALSE}
library(tidyverse)
library(ggplot2)
```

Vamos iniciar a análise dos dados referentes à base [Our World in Data](https://ourworldindata.org/), cuja missão é publicar pesquisas e dados relacionados a grandes problemas mundiais como pobreza, doenças, fome, mudanças climáticas, guerras, riscos existenciais e desigualdade.   

Inicialmente, vamos limpar a área de trabalho e iniciar a leitura dos dados.



```{r}
# Limpa area de trabalho
rm(list = ls())

# Carrega os dados em uma tabela
owid <- read_delim("data/owid.csv", delim = ",", col_names = TRUE)
```

## Variáveis presentes
Conforme a instrução fornecida pelo site da base de dados, a base `owid` apresenta 21 variáveis, conforme listadas a seguir:

1. `continent`: continente em que está o país
2. `entity`: nome do país
3. `code`: código do país
4. `year`: ano
5. `birth_rate`: número de nascimentos com vida por 1.000 habitantes na população.
6. `child_mortality`: mortes de crianças menores de 5 anos de idade (% nascimentos)
7. `co2_emission_pc`: emissões anuais de CO2  per capita (t/pessoa)
8. `deaths_solid_fuels_pollution`: mortes resultantes de poluição por queima de combustíveis sólidos em ambientes internos (%)
9. `deaths_particulate_pollution`: mortes resultantes de poluição por material particulado em ambientes externos (%)
10. `deaths_air_pollution`: mortes resultantes de poluição do ar ambiente (%)
11. `deaths_ozone`: mortes resultantes de poluição por ozônio em ambientes externos (%)
12. `deaths_sanitation`: mortes resultantes de falta ou precariedade de acesso a saneamento básico (%)
13. `electricity_demand`: geração total de eletricidade anual, ajustada por importação e exportação de eletricidade (TWh)
14. `energy_use_pc`: consumo de energia médio anual (eletricidade, transporte, aquecimento, preparo de alimentos) per capita (KWh/pessoa)
15. `expected_schooling`: expectativa do número de anos de educação que uma criança que entra no sistema escolar deve receber
16. `happiness_cantril_ladder`: nível de felicidade médio populacional (0-10)
17. `gdp_pc`: produto interno bruto per capita ($ internacional, referência 2017)
18. `life_expectancy`: expectativa de vida no nascimento (anos)
19. `milk_consumption_pc`: consumo de leite médio anual per capita (kg)
20. `no_water`: população sem acesso a fontes seguras de água (encanada, poços, fontes, chuva e envasada) (%)
21. `urban_population_percent`: população habitante de áreas urbanas (% população total)

De fato, podemos verificar essa estrutura com o comando `str()`.


```{r}
str(owid)
```

Observamos, portanto, um total de 985 dados, sendo três colunas apresentadas como strings (`continent`, `entity` e `country_code`) e as demais como numéricas. Não obstante, os nomes das variáveis são intuitivos e não necessitam de alterações.

## Dados faltantes
Agora, vamos verificar a presença de dados faltantes na base. Para isso, vamos utilizar o comando `summary()`.

```{r}
summary(owid)

# print("Posição dos dados faltantes:")
which(is.na(owid))

```

Portanto, percebemos que não há dados faltantes na base, conforme esperado da filtragem prévia realizada pela professora. Com isso, iremos proseguir para a analise exploratória dos dados

---
Uma abordagem inicial para a análise exploratória dos dados pode ser dada a partir da exploração de algumas grandezas que soam naturalmente interligadas, como diferentes causas de morte e expectativa de vida, por exemplo. Ou uso de energia percapta, emissão de co2 e demanda de eletricidade.

Para tanto, algumas formas distintas de representação gráfica serão utilizadas. Vamos iniciar com a representação de dispersão bidimensional.



## Dispersão bidimensional
A representação gráfica de dispersão bidimensional é uma das mais simples e intuitivas. Nela, cada ponto representa um par de valores de duas variáveis distintas. Para isso, vamos utilizar a função `ggplot()` do pacote `ggplot2`.

```{r}
ggplot(owid, aes(x = life_expectancy, y = deaths_air_pollution)) +
    geom_point()
```

Um gráfico que podemos plotar é o de correlação entre os diferentes tipos de morte com a expectativa de vida:

```{r}
plot(owid[, c("life_expectancy", "deaths_solid_fuels_pollution", "deaths_air_pollution", "deaths_ozone", "deaths_sanitation")])

```


## Análise de expectativa de vida

Analisando por continente, percebe-se que a expectativa de vida média apresenta uma variação muito grande.


```{r}
ggplot(owid, aes(x = life_expectancy, fill = continent)) +
    geom_density(alpha = 0.5, position = "identity")
```

A África, por exemplo, apresenta uma concentração maior de expectativa em torno dos 60 anos, enquanto o pico de densidade da Europa e Oceania é superior aos 80 anos. 

Outra maneira de avaliar isso é por meio dos gráficos de `boxplot`, que apresentam a distribuição dos dados em quartis.


```{r}
ggplot(owid, aes(x = continent, y = life_expectancy, fill = continent)) +
    geom_boxplot()
```

Nesse gráfico, pode-se perceber algumas coisas interessantes, dentre elas, associado à origem dos _outliers_ demarcados pelo boxplot. Olhando, por exemplo, para a África, o gráfico se mostra extremamente disperso entre 50 e 75 anos, o que pode ser explicado pela grande diversidade realidade econômica dos mais diversos países que compõem o continente (a base de dados apresenta 21 diferentes países). Outro ponto interessante com esse gráfico é que a Oceania demonstrou uma concentração muito grande de expectativa de vida em torno dos 82 anos, o que pode ser explicado considerando que a base de dados apresenta apenas Nova Zelândia e Austrália como países do continente, durante os anos de 2011 a 2015.


---
## Correlações associadas à expectativa de vida

Uma das correlações possíveis da expectativa de vida pode ser dada, por exemplo, com índices associados à qualidade de vida, como acesso à água, "felicidade" e população em áreas urbanas.


```{r}
# Correlação entre expectativa de vida e acesso à água
ggplot(owid, aes(x = life_expectancy, y = no_water, color = continent)) +
    geom_point() +
    geom_smooth(method = "lm", se = FALSE)

# Correlação entre expectativa de vida e felicidade
ggplot(owid, aes(x = life_expectancy, y = happiness_cantril_ladder, color = continent)) +
    geom_point() +
    geom_smooth(method = "lm", se = FALSE)

# Correlação entre expectativa de vida e população urbana
ggplot(owid, aes(x = life_expectancy, y = urban_population_percent, color = continent)) +
    geom_point() +
    geom_smooth(method = "lm", se = FALSE)
```

De fato, nem sempre as correlações que são supostas necessariamente se correlacionam. Por exemplo, a felicidade média da população não apresenta uma correlação tão forte com a expectativa de vida, como pode ser visto no gráfico acima.

---
## First approuch
Neste primeiro estudo, será analisado os dados da coluna 'life_expectancy' e sua relação com diversas outras colunas.Como primeiro passo, será analisado o histograma desse dado.## Extra


```{r}
ggplot(owid, aes(x = life_expectancy)) +
    geom_histogram(aes(y = after_stat(density))) +
      geom_density(
        lwd = 1, colour = 4,
        fill = 4, alpha = 0.25
    ) +
      geom_rug(alpha = 0.5)
```


Este histograma complementa as informações apresentadas no summary(owid). Para obter um entendimento mais abrangente, também é possível criar um boxplot para esta variável. A combinação do histograma, boxplot e summary(owid) proporciona uma compreensão mais clara do cenário.


```{r}
ggplot(owid, aes(y = life_expectancy, x =continent )) +
  geom_boxplot()
```

Com base neste último gráfico, é possível identificar informações de relevância significativa. Notavelmente, a Europa apresenta uma expectativa de vida notavelmente elevada, acompanhada por uma distribuição de dados relativamente homogênea, devoida de pontos atípicos proeminentes. Um padrão semelhante emerge ao observarmos a América do Norte, onde também se registra uma expectativa de vida elevada. Contudo, vale mencionar que nesta região há presença considerável de pontos atípicos no extremo inferior da distribuição. Isso se deve à inclusão de países economicamente menos desenvolvidos da América Central na mesma categoria da América do Norte.


Continuando a análise da expectativa de vida, exploraremos as correlações entre essa variável e as demais colunas do conjunto de dados. É razoável supor que variáveis como "birth_rate", "child_mortality" e "no_water" estejam correlacionadas com a expectativa de vida, considerando o senso comum. Por outro lado, é plausível que "eletricity_demand" e "deaths_ozone" não apresentem uma correlação significativa com a expectativa de vida.
```{r}
  life_expectancy <- owid$life_expectancy
  birth_rate <- owid$birth_rate
  child_mortality <- owid$child_mortality
  no_water <- owid$no_water
  electricity_demand <- owid$electricity_demand
  deaths_ozone <- owid$deaths_ozone

  cor (life_expectancy, birth_rate)
  cor (life_expectancy, child_mortality)
  cor (life_expectancy, no_water)
  cor (life_expectancy, electricity_demand)
  cor (life_expectancy, deaths_ozone)
```

Os resultados apresentados corroboram a intuição inicial fundamentada no senso comum. Efectivamente, observa-se uma correlação significativa entre "birth_rate", "child_mortality" e "no_water" com a "life_expectancy". No entanto, os resultados também deixam claro que "eletricity_demand" e "deaths_ozone" não possuem uma correlação significativa com a expectativa de vida. Para fortalecer ainda mais essa observação, a elaboração de gráficos de dispersão entre essas variáveis é imprescindível.

```{r}
ggplot(owid) +
  geom_point(aes(x= life_expectancy, y = birth_rate), na.rm = TRUE)
```
```{r}
ggplot(owid) +
  geom_point(aes(x= life_expectancy, y = child_mortality), na.rm = TRUE)
```
```{r}
ggplot(owid) +
  geom_point(aes(x= life_expectancy, y = no_water), na.rm = TRUE)
```
```{r}
ggplot(owid) +
  geom_point(aes(x= life_expectancy, y = electricity_demand), na.rm = TRUE)
```
```{r}
ggplot(owid) +
  geom_point(aes(x= life_expectancy, y = deaths_ozone), na.rm = TRUE)
```

A análise dos gráficos acima reforça o padrão observado na expectativa de vida em relação a 'deaths_ozone', 'electricity_demand' e 'birth_rate'. No entanto, no que diz respeito às associações entre a expectativa de vida e 'child_mortality' e 'no_water', a relação linear não parece ser a mais adequada. Isso é evidenciado pela aparente presença de uma assíntota em ambos os gráficos, indicando uma tendência que não se ajusta linearmente.