---
lang: pt  
title: "GED-16: Análise de Regressão"
subtitle: "AULA02: Prática (2o. semestre/2023)"
author: "Prof. Denise B. Ferrari"
date: "2023-08-08"  
format:
  html:
    theme: cosmo
execute:
  echo: true
  eval: true
  warning: false    
---

```{r include = FALSE}
library(tidyverse)
library(gridExtra)
```

------------------------------------------------------------------------

# Introdução

Os dados disponíveis no arquivo `data/owid.csv` foram obtidos do portal [Our World in Data](https://ourworldindata.org/), cuja missão é publicar pesquisas e dados relacionados a grandes problemas mundiais como pobreza, doenças, fome, mudanças climáticas, guerras, riscos existenciais e desigualdade.

Os dados originais foram pré-processados no sentido de remover observações faltantes. Há um total de 985 observações coletadas para 21 variáveis:

**Variáveis**

1.  `continent`: continente em que está o país
2.  `entity`: nome do país
3.  `code`: código do país
4.  `year`: ano
5.  `birth_rate`: número de nascimentos com vida por 1.000 habitantes na população.
6.  `child_mortality`: mortes de crianças menores de 5 anos de idade (% nascimentos)
7.  `co2_emission_pc`: emissões anuais de CO2 per capita (t/pessoa)
8.  `deaths_solid_fuels_pollution`: mortes resultantes de poluição por queima de combustíveis sólidos em ambientes internos (%)
9.  `deaths_particulate_pollution`: mortes resultantes de poluição por material particulado em ambientes externos (%)
10. `deaths_air_pollution`: mortes resultantes de poluição do ar ambiente (%)
11. `deaths_ozone`: mortes resultantes de poluição por ozônio em ambientes externos (%)
12. `deaths_sanitation`: mortes resultantes de falta ou precariedade de acesso a saneamento básico (%)
13. `electricity_demand`: geração total de eletricidade anual, ajustada por importação e exportação de eletricidade (TWh)
14. `energy_use_pc`: consumo de energia médio anual (eletricidade, transporte, aquecimento, preparo de alimentos) per capita (KWh/pessoa)
15. `expected_schooling`: expectativa do número de anos de educação que uma criança que entra no sistema escolar deve receber
16. `happiness_cantril_ladder`: nível de felicidade médio populacional (0-10)
17. `gdp_pc`: produto interno bruto per capita (\$ internacional, referência 2017)
18. `life_expectancy`: expectativa de vida no nascimento (anos)
19. `milk_consumption_pc`: consumo de leite médio anual per capita (kg)
20. `no_water`: população sem acesso a fontes seguras de água (encanada, poços, fontes, chuva e envasada) (%)
21. `urban_population_percent`: população habitante de áreas urbanas (% população total)

------------------------------------------------------------------------

# Análise Exploratória de Dados

## Análise Preliminar e Preparação da Massa de Dados

Nesta seção, é conduzida a análise exploratória da massa de dados `owid`, a fim de compreender suas características principais. De modo geral, a ideia inicial é procurar por possíveis correlações entre a felicidade média da população e as demais variáveis.

Inicialmente, vamos limpar a área de trabalho e iniciar a leitura dos dados.

```{r}
#| warning: false
#| message: false

# limpa área de trabalho
rm(list = ls())

# carrega pacote `tidyverse`
library(tidyverse)

# carrega dados
owid <- read_delim("data/owid.csv", delim = ",", col_names = TRUE)

# codifica variável `continent` como fator
owid$continent <- as.factor(owid$continent)

str(owid)
```

Observamos, portanto, um total de 985 dados, sendo três colunas apresentadas como strings (`continent`, `entity` e `country_code`) e as demais como numéricas. Não obstante, os nomes das variáveis são intuitivos e não necessitam de alterações.

### Dados faltantes

Agora, vamos verificar a presença de dados faltantes na base. Para isso, vamos utilizar o comando `summary()`.

```{r}
# verifica nomes das variáveis
summary(owid)

cat("\n")
print("Posição dos dados faltantes:")
which(is.na(owid))
```

Portanto, percebemos que não há dados faltantes na base, conforme esperado da filtragem prévia realizada pela professora. Com isso, iremos prosseguir para a analise exploratória dos dados.

### Resumos gráficos

Histograma de felicidade média populacional:

```{r}
ggplot(owid, aes(x = happiness_cantril_ladder)) +
    geom_histogram(aes(y = after_stat(density))) +
    # adiciona linha de densidade estimada (suavização)
    geom_density(
        lwd = 1, colour = 4,
        fill = 4, alpha = 0.25
    ) +
    # adiciona dispersão unidimensional de `mpg`
    geom_rug(alpha = 0.5)
```

Densidade de probabilidade de felicidade separado por cores para cada um dos continentes.

```{r}
# Densidade por continente
ggplot(owid, aes(x = happiness_cantril_ladder, fill = continent)) +
    geom_density(alpha = 0.5, position = "identity")
```

Ao separar as densidades da variável felicidade por continente é possível verificar que o nível de felicidade das pessoas varia de acordo com o continente em que elas vivem.

## Verificação de possíveis variáveis correlacionadas

Mesmo antes de observar os dados, conjectura-se que algumas variáveis possam ter maior correlação com o nível de felicidade da população. As variáveis escolhidas devido a uma suspeita de possuírem correlação com o nível de felicidade foram: acesso das pessoas a fontes seguras de água, mortalidade infantil, consumo de leite e pessoas vivendo com sistema sanitário precário. Assim, foram gerados os gráficos entre tais grandezas, de forma a verificar se existem correlações ou não.

Gráfico de dispersão para as variáveis felicidade e população sem acesso a fontes seguras de água.

```{r}
# Visualização
# Diagrama de dispersão
ggplot(owid, aes(x = no_water, y = happiness_cantril_ladder)) +
    # adiciona pontos
    geom_point() +
    theme(aspect.ratio = 1)
```

É possível perceber uma correlação negativa entre as variáveis de falta de água e felicidade da população. Ao dividir os dados em cada um dos continentes é possível construir o seguinte gráfico:

```{r}
# Visualização
# Diagrama de dispersão
ggplot(owid, aes(x = no_water, y = happiness_cantril_ladder, color = continent)) +
    # adiciona pontos
    geom_point() +
    geom_smooth(method = "lm", se = FALSE) +
    theme(aspect.ratio = 1)
```

Percebe-se uma tendência de queda de felicidade quanto mais pessoas estão sem acesso a fontes seguras de água. É possível conjecturar também que em continentes como a África e a Asia a felicidade das pessoas é menos sensível a fontes seguras de água que nos demais continentes.

Um outro gráfico analisado é o de felicidade pela mortalidade infantil.

```{r}
# Visualização
# Diagrama de dispersão
ggplot(owid, aes(x = child_mortality, y = happiness_cantril_ladder, color = continent)) +
    # adiciona pontos
    geom_point() +
    geom_smooth(method = "lm", se = FALSE) +
    theme(aspect.ratio = 1)

```

------------------------------------------------------------------------

Também é possível perceber através das linhas de tendência que no continente africano a felicidade da população é menos sensível a variações da mortalidade infantil que nos outros continentes.

Uma outra análise feita foi da felicidade pelo consumo de leite da população e foi possível construir o seguinte gráfico:

```{r}
# Visualização
# Diagrama de dispersão
ggplot(owid, aes(x = milk_consumption_pc, y = happiness_cantril_ladder, color = continent)) +
    # adiciona pontos
    geom_point() +
    geom_smooth(method = "lm", se = FALSE) +
    theme(aspect.ratio = 1)
```

Ao observar os dados, aparentemente em todos os continentes um consumo maior de leite está correlacionado com uma maior felicidade da população com linhas de tendência de inclinações semelhantes. Porém, os dados aparentam estar muito dispersos das linhas de tendência, precisando assim de novas métricas para confirmar ou refutar uma correlação entre os dados.

Também foi gerado o gráfico de felicidade por mortes correlacionadas a um sistema sanitário precário.

```{r}
# Visualização
# Diagrama de dispersão
ggplot(owid, aes(x = deaths_sanitation, y = happiness_cantril_ladder, color = continent)) +
    # adiciona pontos
    geom_point() +
    geom_smooth(method = "lm", se = FALSE) +
    theme(aspect.ratio = 1)
```

É possível perceber um efeito semelhante das mortes por motivos sanitários se compararmos com a falta de acesso à fontes seguras de água e de mortalidade infantil. As variáveis aparentam estar correlacionadas e também aparenta que a sensibilidade da felicidade com relação a mortes por falta de saneamento é menor no continente africano se comparado aos demais.

------------------------------------------------------------------------

# Análise de Regressão

## Parte 1

Assuma que um modelo de regressão linear simples é adequado para modelar a relação da variável de resposta `happiness_cantril_ladder` a cada uma das variáveis explicativas: `birth_rate`, `deaths_air_pollution`,`expected_schooling`, `life_expectancy`.

### Construa um modelo de regressão para cada um desses pares de variáveis

```{r}
# Constrói modelo de regressão linear simples para taxa de natalidade
owid_rls_birth <- lm(happiness_cantril_ladder ~ birth_rate, data = owid)
# Variável de resposta: happiness_cantril_ladder
# Variável explicativa: birth_rate
owid_rls_birth

# Constrói modelo de regressão linear simples para mortes por poluição do ar
owid_rls_Dair <- lm(happiness_cantril_ladder ~ deaths_air_pollution, data = owid)
# Variável de resposta: happiness_cantril_ladder
# Variável explicativa: deaths_air_pollution
owid_rls_Dair

# Constrói modelo de regressão linear simples para expectativa de escolaridade.
owid_rls_ExpSchool <- lm(happiness_cantril_ladder ~ expected_schooling, data = owid)
# Variável de resposta: happiness_cantril_ladder
# Variável explicativa: expected_schooling
owid_rls_ExpSchool

# Constrói modelo de regressão linear simples para expectativa de vida.
owid_rls_LifeExpec <- lm(happiness_cantril_ladder ~ life_expectancy, data = owid)
# Variável de resposta: happiness_cantril_ladder
# Variável explicativa: life_expectancy
owid_rls_LifeExpec
```

### Construa gráficos de dispersão (separados) com as retas de regressão ajustadas para cada caso

```{r}
# gera gráfico de dispersão para taxa de natalidade
ggplot(owid, aes(x = birth_rate, y = happiness_cantril_ladder)) +
    geom_point() +
    # adiciona reta de regressão estimada
    geom_smooth(method = lm, se = FALSE)

# gera gráfico de dispersão para taxa de mortes por poluição do ar
ggplot(owid, aes(x = deaths_air_pollution, y = happiness_cantril_ladder)) +
    geom_point() +
    # adiciona reta de regressão estimada
    geom_smooth(method = lm, se = FALSE)

# gera gráfico de dispersão para taxa de natalidade
ggplot(owid, aes(x = expected_schooling, y = happiness_cantril_ladder)) +
    geom_point() +
    # adiciona reta de regressão estimada
    geom_smooth(method = lm, se = FALSE)

# gera gráfico de dispersão para expectativa de vida
ggplot(owid, aes(x = life_expectancy, y = happiness_cantril_ladder)) +
    geom_point() +
    # adiciona reta de regressão estimada
    geom_smooth(method = lm, se = FALSE)
```

Interpretando os modelos utilizados, temos que as retas de regressão que melhor se aproxima, para descrever a dependência entre as grandezas selecionadas duas a duas são:

-   Taxa de Natalidade

Modelo: $happiness\_cantril\_ladder = -0.07347 \cdot birth\_rate + 6.93486$

-   Mortes por Poluição do Ar

Modelo: $happiness\_cantril\_ladder = -0.01215 \cdot deaths\_air\_pollution + 6.57286$

-   Expectativa de Escolaridade

Modelo: $happiness\_cantril\_ladder = 0.2774 \cdot expected\_schooling + 1.6478$

-   Expectativa de Vida

Modelo: $happiness\_cantril\_ladder = 0.1096 \cdot life\_expectancy - 2.4828$

### Obtenha o MSE para cada modelo. Que variável explicativa produz menor variabilidade em torno da reta de regressão ajustada?

```{r}
# MSE para taxa de natalidade
print(paste("O MSE para taxa de natalidade é:", mean(owid_rls_birth$residuals^2)))

# MSE para mortes por poluição do ar
print(paste("O MSE para mortes por poluição do ar é:", mean(owid_rls_Dair$residuals^2)))

# MSE para expectativa de escolaridade
print(paste("O MSE para expectativa de escolaridade é:", mean(owid_rls_ExpSchool$residuals^2)))

# MSE para expectativa de vida"
print(paste("O MSE para expectativa de vida é:", mean(owid_rls_LifeExpec$residuals^2)))
```

Dessa forma, percebemos que o menor MSE é para a variável `deaths_air_pollution`, ou seja, a variável que melhor se ajusta ao modelo de regressão linear simples é a taxa de mortes por poluição do ar. Isso indica que o modelo de regressão linear utilizando "mortes por poluição do ar" como variável explicativa tem um menor erro médio quadrático em relação aos dados reais, o que sugere que a variabilidade em torno da reta de regressão ajustada é menor para essa variável em comparação com as outras variáveis explicativas.

### Utilizando R2 como critério, qual das variáveis explicativas contribui para a maior redução na variabilidade da resposta `happiness_cantril_ladder`?

Avaliando agora a relação de R² ajustado para cada par de variáveis, temos

```{r}
# R² ajustado para taxa de natalidade
print("R² ajustado para taxa de natalidade")
summary(owid_rls_birth)$adj.r.squared

# R² ajustado para mortes por poluição do ar
print("R² ajustado para mortes por poluição do ar")
summary(owid_rls_Dair)$adj.r.squared

# R² ajustado para expectativa de escolaridade
print("R² ajustado para expectativa de escolaridade")
summary(owid_rls_ExpSchool)$adj.r.squared

# R² ajustado para expectativa de vida
print("R² ajustado para expectativa de vida")
summary(owid_rls_LifeExpec)$adj.r.squared
```

Não obstante, a melhor correlação, segundo o critério de R² ajustado, ainda sim é dada para a variável `deaths_air_pollution`, ou seja, a variável que melhor se ajusta ao modelo de regressão linear simples é a relação de mortes por poluição do ar (por 100.000).

------------------------------------------------------------------------

## Parte 2

Para cada nível da variável categórica `continent`, construa um modelo de regressão para a variável de resposta `happiness_cantril_ladder` em função da variável escolhida no último item da questão anterior. Assuma que o modelo de 1a. ordem é adequado para modelar essas relações.

### Obtenha os modelos de regressão ajustados. As funções de regressão estimadas são semelhantes para todos os níveis da variável `continent`? Discuta.

Vamos refazer as análises passadas \textit{clusterizando} as variáveis por continente somente para a variável "deaths_air_pollution".

```{r}
#| fig-width: 3
#| fig-height: 3


continentes <- c("Africa", "Asia", "Europe", "North America", "Oceania", "South America")
grandezas <- c("deaths_air_pollution")

regressoes <- matrix()

# Cria dataframes para cada continente
for (i in continentes) {
    print(paste("Continente: ", i))
    df_per_continent <- owid %>% filter(continent == i)

    temporary <- c()

    for (metrica in grandezas) {

        regressao <- lm(df_per_continent$happiness_cantril_ladder ~ df_per_continent[[metrica]])
        temporary <- temporary %>% append(regressao)

        newPlot <- df_per_continent %>%
            ggplot(aes(x = .data[[metrica]], y = happiness_cantril_ladder)) +
            geom_point() +
            # adiciona reta de regressão estimada
            geom_smooth(method = lm, se = FALSE)
        print(newPlot)
    }
    
    regressoes <- rbind(regressoes, temporary)
    print("----------------------------------------------------------------")
}

```

Temos agora, além dos dados visuais para os gráficos avaliados, uma matriz `regressoes` com os dados de cada regressão linear simples com as colunas representando cada variável e as linhas, cada continente. Verifica-se que as funções de regressão estimadas não são semelhantes para todos os níveis da variável `continent`. Tome, por exemplo, que para `Europe` e `North America`, a inclinação descendente é mais acentuada que para outros países, enquanto para a `Oceania`, a inclinação é positiva.

Vamos avaliar então, para cada continente, se os modelos de regressão assumem erros semelhantes.

### Obtenha o MSE para cada nível da variável `continent`. A variabilidade em torno da reta de regressão ajustada é semelhante para todos os níveis?

```{r}
#| fig-width: 3
#| fig-height: 3

for (i in continentes) {
        
print(paste("Continente: ", i))
df_per_continent <- owid %>% filter(continent == i)
# df_per_continent %>% head(10) %>% print()

# summary(owid_rls_birth)$adj.r.squared

metrica <- grandezas[1]
regressao <- lm(df_per_continent$happiness_cantril_ladder ~ df_per_continent[[metrica]])
print(paste("O MSE associado a variável", metrica, "é de", round(mean(regressao$residuals^2), 4), ", conforme o modelo:"))

temporary <- temporary %>% append(regressao)
print(regressao)

newPlot <- df_per_continent %>%
    ggplot(aes(x = .data[[metrica]], y = happiness_cantril_ladder)) +
    geom_point() +
    # adiciona reta de regressão estimada
    geom_smooth(method = lm, se = FALSE) 
print(newPlot)
}
```

### Construa intervalos de confiança 95% para o coeficiente angular da reta de regressão para os continentes `North America` e `South America`. As retas de regressão para os diferentes níveis parecem ter mesma inclinação? O que se pode concluir?

Construindo intervalos de confiança para os coeficientes angulares com os dados dos continentes "North America" e "South America", temos:

```{r}
# Separando os dados para os continentes "North America" e "South America"

df_north_america <- owid %>% filter(continent == "North America")
df_south_america <- owid %>% filter(continent == "South America")

# Criando os modelos de regressão entre as variáveis deaths_air_pollution e happiness_cantril_ladder


deaths_air_pollution_north <- df_north_america$deaths_air_pollution

lm_north <- lm(df_north_america$happiness_cantril_ladder ~ deaths_air_pollution_north)

deaths_air_pollution_south <- df_south_america$deaths_air_pollution

lm_south <- lm(df_south_america$happiness_cantril_ladder ~ deaths_air_pollution_south)


# Intervalos de confiança para os coeficientes angulares

confint.lm(lm_north,level=0.95, parm = 2)
confint.lm(lm_south,level=0.95, parm = 2)

```

Assim, é possível perceber que o intervalo de confiança do coeficiente angular para a América do Norte se sobrepõe com o da América do Sul. Isso é percebido pois os intervalos de confiança 95% possuem intersecção. Portanto, pode-se concluir que os intervalos de confiança indicam que as inclinações das retas de regressão para a relação entre a variável `deaths_air_pollution` e a variável de resposta `happiness_cantril_ladder` não parecem ser significativamente diferentes entre `North America` e `South America`. Isso sugere que a relação entre essas variáveis pode ser semelhante nos dois continentes.

### Construa intervalos de confiança para a resposta esperada correspondendo a `deaths_air_pollution` = 50, para os continentes `North America` e `South America`. O que se pode concluir?

Construindo intervalos de confiança para a resposta esperada da variável `happiness_cantril_ladder` para o valor da variável `deaths_air_pollution` = 50.

```{r}
# valor de 50 para a variável deaths_air_pollution
Xn <- data.frame(deaths_air_pollution_north = 50)
Xs <- data.frame(deaths_air_pollution_south = 50)


# Construção dos intervalos de confiança 95%
ic_north <- predict.lm(lm_north, newdata = Xn, interval="confidence", level = 0.95)
ic_south <- predict.lm(lm_south, newdata = Xs, interval="confidence", level = 0.95)


result_line_north <- paste("North America: fit =", ic_north[1], "lower bound =", ic_north[2], "upper bound =", ic_north[3])
result_line_south <- paste("South America: fit =", ic_south[1], "lower bound =", ic_south[2], "upper bound =", ic_south[3])

print(result_line_north)
print(result_line_south)

```

Assim, os valores ajustados para os intervalos de confiança foram de 6.28 e 6.02 para a América do Norte e América do Sul, respectivamente. Já os intervalos de confiança para a América do Norte e América do Sul foram (6.18, 6.39) e (5.92, 6.12), respectivamente.

Comparando esses intervalos, podemos dizer que o intervalo de confiança para North America é um pouco mais amplo, indicando uma maior incerteza na estimativa da felicidade em comparação com South America. Isso pode sugerir que a relação entre `deaths_air_pollution` e `happiness_cantril_ladder` pode ser mais estável ou menos variável em South America em comparação com North America, para esse valor específico de `deaths_air_pollution`.

A falta de sobreposição nos intervalos de confiança sugere que existe uma diferença estatisticamente significativa nas estimativas da felicidade média para diferentes níveis de poluição do ar nos continentes North America e South America. Isso indica que a relação entre a variável `deaths_air_pollution` e a variável de resposta `happiness_cantril_ladder` varia entre esses continentes, implicando uma possível influência diferenciada da poluição do ar na felicidade entre as regiões geográficas, conforme analisado no contexto do modelo de regressão.

### Construa intervalos de previsão para uma nova observação de cada continente (`North America` e `South America`) que tenha `deaths_air_pollution` = 50. O que se pode concluir?

Construindo intervalos de previsão para uma realização da variável "happiness_cantril_ladder" para o valor da variável "deaths_air_pollution" = 50.

```{r}

# Construção de intervalos de previsão
ip_north <- predict.lm(lm_north, newdata = Xn, interval="prediction", level = 0.95)
ip_south <- predict.lm(lm_south, newdata = Xs, interval="prediction", level = 0.95)

```

Os valores para a estimativa pontual foram de `r round(ip_north[1], digits = 2)` e `r round(ip_south[1],digits = 2)` para a América do Norte e América do Sul, respectivamente. Já os intervalos de previsão para a América do Norte e América do Sul foram (`r round(ip_north[2],digits = 2)` ,`r round(ip_north[3],digits = 2)`) e (`r round(ip_south[2],digits = 2)` ,`r round(ip_south[3],digits = 2)`), respectivamente.

Dado que os intervalos de previsão estão bastante sobrepostos não é possível afirmar que uma realização de uma medida feita na América do Norte será maior ou menor que na América do Sul.

## Parte 3

Construa um modelo de regressão para a variável de resposta `happiness_cantril_ladder` em função de `gdp_pc`. Assuma que o modelo de 1a. ordem é adequado para modelar essas relações. Faz sentido aplicar alguma transformação à variável explicativa? Replique os procedimentos realizados no item (1) para um modelo considerando a variável explicativa em sua forma original ou transformada.
